【裁判字號】    98,台上,2223
【裁判日期】    980423
【裁判案由】    誣告
【裁判全文】
最高法院刑事判決            九十八年度台上字第二二二三號
上  訴  人
即 自訴 人  甲○○
自訴代理人  林信和律師
被      告  乙○○
            丙○○
上列上訴人因自訴被告等誣告案件，不服台灣高等法院中華民國
九十八年二月十日第二審更審判決（九十七年度重上更(三)字第一
八一號，自訴案號：台灣板橋地方法院九十年度自字第七四號）
，提起上訴，本院判決如下：
    主  文
原判決撤銷，發回台灣高等法院。
    理  由
本件原判決以上訴人甲○○自訴意旨略謂：被告乙○○、丙○○
為夫妻，與上訴人原均為真善美保險經紀人股份有限公司（下稱
真善美公司）之股東，乙○○並擔任該公司董事長，上訴人則為
總經理。民國八十五年間，被告等及其他多名股東擬轉讓其股權
，並另行籌組大誠保險經紀人股份有限公司，乃擅自決議先將真
善美公司盈餘，以年終獎金名義發放予上訴人，再由上訴人以該
款項購買退股股東之股權。上訴人乃於八十五年四月十九日，會
同退股股東代表乙○○，以年終獎金名義提領該公司款項新台幣
（下同）三百零六萬元轉帳匯入丙○○帳戶，作為購買退股之股
款，再由乙○○分配股款予各退股股東。詎被告等明知上訴人所
匯入之上述款項係購買退股股權之用，並非清償其私人債務，竟
意圖使上訴人受刑事處分，謊稱並未收到退股股款等事實，於八
十五年六月十五日具狀向台灣板橋地方法院檢察署告訴上訴人及
伊妻陳王文玲涉犯詐欺罪嫌。檢察官提起公訴後，經台灣板橋地
方法院判決上訴人及伊妻均無罪。檢察官提起上訴，亦經原審法
院判決駁回其上訴而確定等情，因認被告等涉犯刑法第一百六十
九條第一項誣告罪嫌。惟經審理結果，認為不能證明被告等犯罪
，因而撤銷第一審關於被告等部分之科刑判決，改判諭知被告等
均無罪；固非無見。
惟查：(一)、審理事實之法院對於被告有利及不利之證據，應一律
注意，詳為調查，綜合全案證據資料，本於經驗法則以定其取捨
，並將取捨證據及得心證之理由於判決內詳為說明。故證據雖已
調查，而尚有其他必要部分並未調查，仍難遽為被告有利或不利
之認定。本件上訴人指被告等明知伊所匯之三百零六萬元，係支
付退股股東之股款，並非用以清償積欠被告等之借款，竟虛構伊
並未支付退股股款等事實，具狀向檢察官控告伊夫妻涉犯詐欺罪
嫌等情，認被告等觸犯誣告罪，並舉原審法院九十一年度上易字
第九七號刑事判決（判決理由認定上訴人所匯之三百零六萬元係
退股金，而非年終獎金或清償債務款）、八十七年度上更(一)字第
二九○號民事判決（判決理由認定上訴人所匯之三百零六萬元係
購股價款）各一份、前台灣省合作金庫東新莊支庫八十五年四月
十九日錄影帶一捲（證明乙○○親自會同上訴人前往銀行匯款）
，以及乙○○於八十五年四月十九日所簽發用以支付股票交易稅
款九千零四十八元之支票影本一張，以證明其所訴非虛。原判決
以上訴人雖有匯款三百零六萬元至丙○○帳戶之事實，但乙○○
事後曾持上訴人所簽發金額合計二百十四萬元之本票二張，向台
灣板橋地方法院聲請裁定准許強制執行。上訴人對該裁定（八十
五年度票字第二八二七號）所提抗告狀內記載：「一、乙○○於
八十五年四月二十一日晚上約十二點左右電話中告知已將抗告人
（即上訴人）開立之二張本票移轉債權給其妻丙○○。且於八十
五年四月二十二日中午一點左右以傳真告知本人已返還其妻債務
。二、八十五年六月十一日下午三時三十分，於台灣板橋地方法
院檢察署公股八十五年度偵字第九五三九號偵查庭，以證人身分
向黃檢察官陳述本人所開立給乙○○之本票，已交付移轉給其妻
丙○○之本票，已經本人清償完畢，其妻將應返還本人之本票當
場撕毀。何以乙○○以本人所開立之本票聲請鈞院准予強制執行
，請明察」等旨；嗣上訴人提起確認本票債權不存在之民事訴訟
時，亦於起訴狀內為相同之主張。且上訴人於台灣板橋地方法院
檢察署檢察官就八十五年度偵字第九五三九號偽造文書案件偵訊
時亦供稱：「我有向乙○○借錢，有簽本票給乙○○，現在積欠
乙○○二百十四萬元」等語，因認上訴人於「另案民事事件」及
「檢察官偵訊時」均主張其匯款三百零六萬元係為償還其積欠被
告等之債務，故被告等主觀上認上訴人匯款係償還欠債，自不得
因前揭民事判決認定該三百零六萬元係轉讓股權之價款，即推認
被告等有虛構上訴人未支付退股股款之事實而誣告之故意云云（
見原判決第七頁第十七至十八行、第八頁第四至十九行、第十頁
第十一至十七行）。然依原判決之引述，上訴人於檢察官偵訊時
僅陳稱「我有向乙○○借錢，有簽本票給乙○○，現在積欠乙○
○二百十四萬元」等語（見原判決第七頁第十七至十八行），並
未明確供稱其於八十五年四月十九日匯入丙○○帳戶之三百零六
萬元係供清償債務之用。而觀之上訴人對於前揭本票准許強制執
行裁定所提抗告意旨，僅主張上述本票債權已移轉予丙○○且已
清償完畢，亦未明確表示其匯入丙○○帳戶之三百零六萬元係供
清償債務之用。原判決援引上述證據資料，據以推論上訴人於「
另案民事事件」及「檢察官偵訊時」均主張其匯款三百零六萬元
係為償還被告等之債務一節，似與上訴人前揭偵訊陳述及抗告狀
所載內容未盡相符，難謂無證據上理由矛盾之違誤。究竟上訴人
匯款三百零六萬元予被告等之目的或原因何在？若係清償欠款，
何以未於匯款時要求乙○○交還其所簽發之上述二張本票或相關
債權憑證？又上訴人有無於「另案民事事件」及「檢察官偵訊時
」均主張其匯款三百零六萬元係為償還被告等之債務？若有，其
依據何在？以上疑點與被告等有無虛構事實誣告之犯意攸關，猶
有深入調查釐清之必要。原審未詳予究明，遽為有利於被告等之
認定，尚嫌調查未盡。(二)、判決不載理由，或所載理由矛盾者，
其判決為當然違背法令。原判決理由一面說明：上訴人於另案民
事事件及檢察官偵訊時，或主張（匯款三百零六萬元）係償還借
款，或主張支付轉讓股權價款，其所作所為，自足以令乙○○懷
疑匯款之用途云云（見原判決第九頁倒數第十二至十行，第十頁
倒數第二行至第十一頁第二行）。另一面卻又謂：上訴人於另案
民事事件及刑事偵查訊問時「均主張係償還乙○○之債務」云云
（見原判決第十頁第十二至十三行），其理由前後顯有矛盾。究
竟上訴人於另案民事事件及檢察官偵訊時（就匯款三百零六萬元
）係「均主張清償債務」？抑「或主張償還借款，或主張支付轉
讓股權價款」？原判決既以此作為被告等有無故意虛構事實誣告
之判斷依據，自應加以釐清明白。乃原審未詳予釐清，而為前後
矛盾之論述，自屬違法。(三)、證據之證明力，固為事實審法院自
由判斷之職權，但其論斷取捨仍不能違背經驗法則及論理法則，
倘事實審法院對於證據之判斷，欠缺合理性或適合性而與事理顯
有矛盾，即與經驗法則或論理法則有所違背，所為判決即屬違法
。原判決以上訴人承認積欠被告等債務，而上訴人就前揭三百零
六萬元或主張係償還借款或主張係支付轉讓股權價款，足以令乙
○○懷疑上訴人匯款之用途，因認被告等於告訴狀指上訴人未支
付轉讓股權價款，尚非虛構事實云云。然上訴人所匯三百零六萬
元，迭經原審法院九十一年度上易字第九七號刑事判決，及八十
七年度上更(一)字第二九○號民事判決認定係購買股權價款，並非
清償上訴人積欠被告等之債務。而乙○○除親自會同上訴人前往
銀行匯款外，並於匯款當日（八十五年四月十九日）簽發金額九
千零四十八元之支票一張用以支付「股票交易稅款」，復坦承當
日在銀行匯款時要曾明德補帶「股票讓渡書」過去等語（見原判
決第十頁第十八至二十二行）。倘若無訛，上述證據資料可否證
明乙○○會同上訴人前往銀行匯款三百零六萬元時，即已知悉係
轉讓股權價款？若然，被告等以上訴人拒未給付轉讓股權價款為
由，訴請檢察官偵辦其詐欺罪嫌，即難謂無虛構事實誣告之故意
。原審對上述不利於被告等之證據資料未詳加研酌，遽認不能證
明被告等有誣告之故意，亦嫌速斷。以上或為上訴意旨所指摘，
或為本院得依職權調查之事項，應認仍有撤銷原判決發回更審之
原因。
據上論結，應依刑事訴訟法第三百九十七條、第四百零一條，判
決如主文。
中    華    民    國  九十八  年    四    月  二十三  日
                      最高法院刑事第八庭
                          審判長法官  洪  文  章
                                法官  王  居  財
                                法官  郭  毓  洲
                                法官  黃  梅  月
                                法官  邱  同  印
      本件正本證明與原本無異
                                      書  記  官
中    華    民    國  九十八  年    四    月  二十七  日
                                                     ｍ


司法院資訊處製作；財團法人民間司法改革基金會備份。
